【裁判字號】    94,訴,2598
【裁判日期】    950213
【裁判案由】    返還存款
【裁判全文】
臺灣臺北地方法院民事判決              94年度訴字第2598號
原      告  丙○○
訴訟代理人  郭芳宜律師
被      告  財團法人中華民國基督福音中心
法定代理人  乙○○
兼右一人
訴訟代理人  甲○○
上列當事人間返還存款事件，本院於民國九十四年一月二十五日
言詞辯論終結，判決如下：
    主  文
原告之訴及假執行之聲請均駁回。
訴訟費用由原告負擔。
    事實及理由
一、原告起訴主張
（一）原告之母卞路得於民國74年1月9日設立財團法人中華民國
      基督福音中心（下稱福音中心）任第1、2、3屆董事長，
      94年1月15日病逝於台北市立萬芳醫院，原告係卞路得之
      獨子係法定繼承人。被告甲○○係福音中心董事兼會計，
      其於93年9月30日擅將卞路得在台灣銀行公館分行帳號000
      000000000內之私人存款新台幣（下同）2,803,562元結清
      ，另開福音中心新帳戶，帳號000000000000，將同額之款
      轉入福音中心戶內。原告得知此係被告甲○○所為，其顯
      已侵害原告之合法繼承權利，為此依民法侵權行為，物權
      返還請求權之法律關係訴求被告返還存款。另93年9月30
      日由台銀公館分行轉入被告福音中心帳戶內之2,803,562
      元，係無法律上之原因而受利益之款，致原告受到損害，
      被告應依民法第179條不當得利之規定返還前開之款予原
      告。又被告甲○○係被告福音中心董事兼會計，其擅將前
      董事長卞路得私人之存款結清，另開新戶存入之行為，係
      執行職務加損害於卞路得 (被繼承人)與原告 (繼承人)。
      被告福音中心與被告甲○○應依民法第28條及同法第184
      條規定連帶負賠償之責任，並依民法第213條第l項規定回
      復原狀，將存款返還予原告。
（二）被告福音中心為卞路得一手創立，並實際負擔該中心支出
      多年，惟卞路得之學識程度並不高，且無法律方面之專業
      知識，不知福音中心在法律上為獨立之人格，誤以為福音
      中心之款項與伊個人款項混為一體，被告甲○○以職務之
      便，並利用卞路得以為福音中心為其所有之錯誤觀念，將
      卞路得持有之臺灣銀行公館分行私人帳戶之印鑑變更為其
      所掌管之被告福音中心小章，再以該卞路得小章將卞路得
      私人帳戶存款結清，全數轉入被告甲○○為被告福音中心
      新設之帳戶中，並由被告甲○○掌控被告福音中心該新設
      帳戶之印章和存摺，完成被告等詐欺取財之目的，此後被
      告等無須再經卞路得同意，即可自由運用該福音中心名下
      之卞路得財產。被告甲○○為被告福音中心之董事兼執行
      幹事兼司庫，其代表被告福音中心，藉行使職務之便及利
      用卞路得上開個人款項與福音中心混為一體，卞路得均可
      領取供自己支配使用之錯誤觀念，使卞路得陷於錯誤而為
      財產之處分，製造生前捐助之假象，並使被告福音中心獲
      利，卞路得自得依民法第92條第1項之規定撤銷其因受被
      告等詐欺而為之捐助意思表示。縱認被告以變更印鑑等手
      段，將卞路得存款轉入被告福音中心新設帳戶之行為並非
      施用詐術，惟卞路得受限於學識程度及法律常識之欠缺，
      誤認福音中心係伊所有，即使福音中心名下之存款伊亦可
      以自己名義自由使用，故有將私款轉入福音中心新設帳戶
      之舉。待卞路得輾轉病榻，發現其賴以安度餘生之老本竟
      已歸屬福音中心而自己不得動用時，始知其私款280多萬
      元先轉入福音中心之意思表示內容有錯誤，因而授權原告
      採取一切法律行動予以追回。足見，當初卞路得若知悉被
      告福音中心係與其個人自己為相異之權義主體，私款移轉
      福音中心後即不得任意動用，則絕不為私款轉入新設福音
      中心帳戶之行為，卞路得自得依前揭規定撤銷其錯誤之捐
      助意思表示。又有撤銷權之本人之繼承人及其他包括的繼
      受人，得繼承撤銷權人行使撤銷權。本件原告為卞路得之
      唯一繼承人，自得繼承卞路得之撤銷權而行使，爰以準備
      書(二)狀之送達表示撤銷因受被告等詐欺而為之意思表示；
      縱認被告等之行為不構成詐欺，亦以本準備書(二)狀之送達
      表示撤銷因錯誤而為捐助轉帳之意思表示。
（三）本件縱認卞路得係生前捐贈，因被告福音中心並未履行贈
      與之負擔，爰以準備書(二)狀為撤銷贈與之意思表示，並請
      求返還贈與物。被告提出之遺囑及董事會會議紀錄僅能證
      明卞路得有意於死亡後才將其名下所有財產除喪葬費外，
      全數奉獻被告福音中心。縱認上開遺囑及福音中心會議紀
      錄為卞路得之生前捐贈行為，然因被告受贈卞路得之捐助
      ，對於被告福音中心附有須辦理卞路得身後事宜之負擔，
      仍未變動，亦即被告受贈與附有履行卞路得身後事宜之負
      擔，惟被告對於卞路得身後喪葬等事宜，卻完全置之不理
      ，亦即未履行其受贈與之負擔。被告既未履行其接受贈與
      之負擔，原告基於卞路得唯一繼承人之身分，得繼承卞路
      得行使撤銷權，爰以準備書(二)狀之送達，為撤銷該附負擔
      之贈與契約之意思表示，則被告等受移轉2,803,562元之
      法律上原因既嗣後不存在，原告自得本於不當得利返還請
      求權，請求被告等返還其所受之利益。
（四）故聲明：被告應連帶給付原告2,803,562元，及自93年9月
      30日起至清償日止，按年息5%計算之利息，並願供擔保請
      准宣告假執行。
二、被告辯稱：被告福音中心經主管機關許可登記為財團法人，
    依其組織章程第10條明文規定，「為達成本宗旨得接受會員
    或有關單位及個人之捐助。」。因此原告之母親故董事長卞
    路得，於生前捐助福音中心款項，福音中心並不需返還該筆
    款項。卞路得生前所奉獻福音中心實出於甘心樂意，被告亦
    給卞路得存證信函，言明若後悔奉獻給福音中心的款項，要
    清楚表明，被告願意配合，依法律程序辦理，卞路得未曾表
    示過反悔之意。93年9月30日被告受託，陪同卞路得至台灣
    銀行公館分行，辦理印鑑變更、開戶提存款項，在現場一個
    多鐘頭，在眾多行員、警衛及客戶，眾目睽睽之下，卞路得
    若有異狀，行員決不會受理。又原來被告從卞路得郵局帳戶
    領30萬和50萬，是準備做卞路得的生活、醫療費及安葬費，
    後原告全數拿走。卞路得理當由原告安葬等語。並聲明：原
    告之訴及假執行之聲請均駁回，如受不利判決，願供擔保請
    准宣告免為假執行。
三、按當事人主張有利於己之事實者，就其事實有舉證之責任，
    民事訴訟法第277條前段有明文之規定。又主張不當得利請
    求權之原告，係因自己之行為致造成原由其掌控之財產發生
    主體變動，則因該財產變動本於無法律上原因之消極事實舉
    證困難所生之危險自應歸諸原告，始得謂平。是以原告對不
    當得利請求權之成立要件應負舉證責任，亦即原告必須證明
    其與被告間有給付之關係存在，且被告因其給付而受有利益
    以及被告之受益為無法律上之原因，始能獲得勝訴之判決（
    最高法院91年度台上字第1673號判決可資參照）。本件原告
    主張被告甲○○於93年9月30日擅將原告之被繼承人卞路得
    在台灣銀行公館分行帳號000000000000內之私人存款2,803,
    562元結清，另開福音中心新帳戶，帳號000000000000，並
    將同額之款轉入福音中心戶內云云，惟為被告所否認，辯稱
    其係受託陪同卞路得至台灣銀行公館分行，辦理印鑑變更、
    開戶提存款項等語，經查，被告甲○○於93年9月30日陪同
    卞路得至台灣銀行公館分行之情形為「
    1、11時23分甲○○與卞路得一同走進銀行，走到服務台前
       ，卞路得坐在服務台前，甲○○站在旁邊，服務台人員
       面向甲○○交談。
    2、11時34分25秒卞路得與甲○○起身離開服務台。
    3、11時34分34秒兩人走到櫃台前黑色沙發處，卞路得坐在
       黑色沙發，34分46秒甲○○前至櫃台拿出一張文件、存
       摺、印章辦理手續，34分24秒甲○○走到卞路得身邊坐
       下，11時34分56秒甲○○走到櫃台，37分23秒甲○○走
       到卞路得身邊坐下，37分39秒甲○○走到櫃台，38分50
       秒甲○○將印章交給櫃台，40分甲○○和卞路得走到服
       務台，卞路得坐下，甲○○站在旁邊，甲○○與服務台
       人員交談後，離開服務台，（畫面中斷），51分25秒兩
       人一起離開服務台，51分51秒卞路得在黑色沙發坐下，
       53分30秒甲○○走到櫃台前拿出文件交給櫃台人員辦理
       手續，58分52秒甲○○走到卞路得身旁坐下拿一份文件
       給卞路得看，其間卞路得坐在沙發上東張西望。
    4、12時30秒，甲○○拿一張文件走到卞路得旁邊，交給卞
       路得看，稍微交談後，12時01分15秒甲○○繼續回櫃台
       辦理手續。12時02分17秒櫃台小姐看完存摺後，交還甲
       ○○，甲○○在櫃台填寫文件。12時03分甲○○將填寫
       的文件及存摺交給櫃台服務人員。
    5、12時04分10秒，甲○○到卞路得身旁坐下交談，12時05
       分30秒，甲○○端杯水給卞路得後，又回到櫃台前填寫
       文件。12時08分，甲○○走到卞路得身邊坐下交談。12
       時13分，甲○○回到櫃台。12時14分，甲○○走到卞路
       得身邊坐下交談。12時20分50秒，甲○○走到櫃台前填
       寫文件。12時23分55秒，甲○○回到卞路得身邊。12時
       24分25秒，甲○○走到櫃台前。12時28分36秒，甲○○
       走到卞路得身旁坐下。12時30分09 秒，甲○○走到櫃台
       ，從櫃台人員拿到存摺，31分走到旁邊觀看存摺後放入
       皮包內，走回卞路得身邊坐下交談。12時35分20秒，甲
       ○○走到櫃台前拿取櫃台小姐交付的存摺，觀看後放進
       皮包。35分49秒卞路得起身與甲○○一同離開銀行。
    6、卞路得均自行行走，其間並無打瞌睡之情形。」等情，
    業據本院會同兩造勘驗台灣銀行公館分行93年9月30日11時
    30分至12時30分帳戶印鑑變更過程錄影帶，並製有勘驗筆錄
    在卷可稽。於該過程中，雖均係被告甲○○與銀行職員洽談
    事情，惟被告甲○○曾分別於11時23分及11時40分陪同卞路
    得至服務台，此與財政部監督銀錢業存款戶使用本名及行使
    支票辦法規定，印鑑變更及金融帳戶開戶，均需由本人親自
    到場，以核對身分及證件，及金融操作實務相符，而卞路得
    於該過程中均自行行走，其間並無打瞌睡之情形，參諸辦理
    時間長達一小時，其間被告甲○○亦於櫃台與卞路得間來回
    走動等待，顯已非一般處理單純存款、提款之業務，堪認卞
    路得知悉被告甲○○辦理變更印鑑、開戶同時轉存0000000
    元入福音中心新辦帳戶中之行為，並授權被告甲○○辦理。
    又原告雖提出93年11月3日之錄音帶譯文及卞路得於93年11
    月14日所立之代筆遺囑，用以證明卞路得並無生前捐助之意
    思；另卞路得雖於台灣台北地方法院檢察署檢察官於93年11
    月30日因保全證據在新店耕莘醫院製作筆錄時，亦否認有印
    鑑變更之情，然查，本件原告既係繼承卞路得之權利而向被
    告請求返還不當得利，卞路得於本件不當得利係屬實質當事
    人，其所為之陳述在實質上應僅相當於當事人之陳述，本院
    尚需斟酌一切客觀情況以認定之，本院審酌前揭錄影帶之過
    程，認無法僅憑卞路得（實質當事人）本人之事後否認，即
    認原告已就不當得利之各要件事實已盡其舉證之責，原告既
    無法舉證證明被告福音中心取得該等利得係屬無法律上原因
    ，其依據不當得利之法律關係請求被告福音中心返還利得，
    即無理由。
四、原告復主張被告甲○○於93年9月30日擅將卞路得在台灣銀
    行公館分行帳號000000000000內之私人存款2,803,562元結
    清，另開福音中心新帳戶，帳號000000000000，將同額之款
    轉入福音中心戶內，顯已侵害原告之合法繼承權利，而依侵
    權行為之法律關係請求被告連帶賠償云云。惟按民事訴訟法
    如係原告主張權利者，應先由原告負舉證之責，若原告不能
    舉證，以證實自己主張之事實為真實，則被告就其抗辯事實
    即令不能舉證，或其舉證尚有疵累，亦應駁回原告之訴，此
    有最高法院72年台上字第4225號判決意旨可資參照。本件被
    告否認有侵權之情事，則原告就此應負舉證之責。查經本院
    會同兩造勘驗台灣銀行公館分行93年9月30日11時30分至12
    時30分帳戶印鑑變更過程錄影帶，認卞路得知悉被告甲○○
    辦理變更印鑑、開戶同時轉存0000000元入福音中心新辦帳
    戶中之行為，並授權被告甲○○辦理，已如前述，至原告雖
    提出93年11月3日之錄音帶譯文及卞路得於93年11月14日所
    立之代筆遺囑，證明卞路得並無生前捐助之意思，另卞路得
    在台灣台北地方法院檢察署檢察官於93年11月30日，因保全
    證據在新店耕莘醫卞路得製作筆錄時，雖亦否認有印鑑變更
    之情，惟本院審酌前揭錄影帶之過程，認尚難以卞路得本人
    之事後否認，即認原告已就侵權行為之各要件事實已盡其舉
    證之責，原告既無法舉證證明被告甲○○有侵權行為之情事
    ，其依據侵權行為之法律關係請求被告連帶負賠償責任，即
    無理由。
五、原告又主張其係卞路得之唯一繼承人，自得繼承卞路得之撤
    銷權而行使，故撤銷因受被告等詐欺而為之意思表示；縱認
    被告等之行為不構成詐欺，亦撤銷因錯誤而為捐助轉帳之意
    思表示云云。惟查，原告雖以卞路得於93年11月30日接受檢
    察官訊問時陳稱其私人帳戶之錢與福音帳戶之錢並無明顯之
    區隔等語，而認被告甲○○代表被告福音中心，藉行使職務
    之便及利用卞路得上開個人款項與福音中心混為一體，卞路
    得均可領取供自己支配使用之錯誤觀念，使卞路得陷於錯誤
    而為財產之處分，製造生前捐助之假象，並使被告福音中心
    獲利云云，惟原告並未就被告甲○○有前述利用卞路得個人
    款項與福音中心款項混為一體之觀念，而使卞路得為財產之
    處分之詐欺行為，是原告主張撤銷卞路得因受被告詐欺而為
    之意思表示，即屬無據。又原告主張卞路得若知悉被告福音
    中心係與其個人自己為相異之權義主體，私款移轉福音中心
    後即不得任意動用，則絕不為私款轉入新設福音中心帳戶之
    行為，而撤銷卞路得錯誤之捐助意思表示云云，惟民法第88
    條之規定，係指意思表示之內容或表示行為有錯誤者而言，
    與為意思表示之動機有錯誤之情形有別（最高法院51年台上
    字第3311號判例可資參照），縱原告之上開主張屬實，惟該
    情形並非意思表示之內容或表示行為有錯誤，是原告主張撤
    銷卞路得因受被告因錯誤而為之意思表示，亦屬無據。
六、原告另主張被告未履行其接受贈與之負擔，原告基於卞路得
    唯一繼承人之身分，繼承卞路得行使撤銷權，撤銷該附負擔
    之贈與契約之意思表示，而請求被告返還其所受之利益云云
    。惟查原告並未證明卞路得於93年9月30日將其台灣銀行公
    館分行帳戶內存款移轉至被告福音中心帳戶之行為，係屬附
    有負擔之贈與行為，則原告主張撤銷該附負擔之贈與契約之
    意思表示，而請求被告返還其所受之利益云云，即無理由。
七、綜上，原告之主張均不可採。從而，原告據以提起本訴，請
    求被告連帶給付原告2,803,562元，及自93年9月30日起至清
    償日止，按年息5%計算之利息，即無理由，應予駁回。又原
    告之訴既經駁回，其假執行之聲請即失所附麗，應併予駁回
    。
八、因本案事證已臻明確，兩造其餘主張陳述及所提之證據，均
    毋庸再予審酌，附此敘明。
九、結論：原告之訴為無理由，依民事訴訟法第78條判決如主文
    。
中    華    民    國    95    年    2    月    13    日
                  民事第六庭    法  官  郭美杏
以上正本係照原本作成
如對本判決上訴，須於判決送達後20日內向本院提出上訴狀
中    華    民    國    95    年    2     月    15    日
                                書記官  潘惠梅


司法院資訊處製作；財團法人民間司法改革基金會備份。
